【裁判字號】    97,訴,1173
【裁判日期】    980527
【裁判案由】    塗銷抵押權登記
【裁判全文】
臺灣臺南地方法院民事判決              97年度訴字第1173號
原      告  乙○○
            甲○○
被      告  丁○○
                        號4樓.
訴訟代理人  蔡文斌律師
            李育禹律師
            王建強律師
            王盛鐸律師
上列當事人間請求塗銷抵押權登記事件，本院於98年5月14日言
詞辯論終結，判決如下：
    主  文
被告應將如附表所示之抵押權登記予以塗銷。
原告甲○○之訴駁回。
訴訟費用新臺幣參萬伍仟陸佰伍拾元由被告負擔。
    事實及理由
一、本件原告起訴主張：
  (一)原告甲○○前於民國79年11月30日及84年8月10日將其子即
    原告乙○○所有坐落於臺南市○區○○○段地號0469-23號
    及同段建號2408號之不動產，分別設定如附表所示最高限額
    抵押權新臺幣（下同）100萬元及250萬元予被告丁○○及訴
    外人丙○○、戊○○等三人作為日後借款債務之擔保。今因
    原告與被告丁○○及訴外人丙○○、戊○○等三人，早已無
    債務關係存在，故於97年7月22日以存證信函請求其提出塗
    銷抵押權各項文件以便至地政機關辦理塗銷登記。惟僅訴外
    人丙○○、戊○○二人於97年7月30日提出各項文件同意辦
    理，而被告丁○○拒絕提出，因而無法全部辦理塗銷登記，
    爰依民法及土地登記規則之規定訴請鈞院判決塗銷該抵押權
    ，以保權益。
  (二)對被告抗辯之陳述：本件最高限額抵押權之存在僅作為債權
    之擔保，並不等於即有相同金額之債權存在，此民法抵押權
    定有明文。又原告從未向被告丁○○借款，當初會設定抵押
    權係由其父賴光印所為（95年12月9日已歿），被告丁○○
    僅為登記之人頭，其父為代書並同兒子丙○○、媳婦戊○○
    經營民間貸款，要向其借款者都會另簽立支票為債權憑証，
    本件原告79年11月30日曾向賴光印借款100萬元，於一個月
    後即還款未再借款，而84年8月10日所設定250萬元，原係擬
    購買特殊鋼需資金週轉，後因規格不合未購買，故並未向其
    借款，此情形其兒子丙○○及媳婦戊○○都有參與，則其二
    人才會同意塗銷抵押權。
  (三)為此聲明：
    1.被告應將如附表所示之抵押權登記予以塗銷。
    2.訴訟費用由被告負擔。
二、被告則以：
  (一)系爭抵押權設定既以被告為抵押權人，並登記債權金額100
    萬元為2分之l，另250萬元之債權亦為2分之1，則原告要求
    塗銷抵押權，須對被告已履行清償之義務，被告迄未收到任
    何原告所清償之款項，原告主張債權債務關係已全部不存在
    ，被告鄭重否認之。
  (二)原告所提出之債務清償證明暨塗銷抵押權同意書，係訴外人
    戊○○、丙○○二人分別所出具，該同意書並未經抵押權人
    之一即被告之簽名蓋章，對於被告不生效力，且被告亦否認
    曾授權戊○○、丙○○二人代為同意塗銷被告部份之系爭抵
    押權設定登記。
  (三)本件原告甲○○並非坐落臺南市虎尾寮469-23地號土地、同
    段2408建號建物之所有權人，其訴請被告塗銷上開建物之抵
    押權設定登記，顯無理由。
  (四)訴外人丙○○、戊○○於97年10月9日庭呈之「特約事項及
    給付借款證明書」及「申述書」，被告表示意見如下:
    1.關於「特約事項及給付借款證明書」部分，此為原告二人
      於79年11月30日簽具之借據，無法作為已有清償100萬元
      之證明。
    2.關於「申述書」部分:
      (1)訴外人戊○○未經被告丁○○同意，即代為出具申述書
        ，被告就形式上否認真正。
      (2)另該申述書之受文者為臺灣省南區國稅局，內容為「因
        價格不合，未動用該借款，即自八十四年八月間起至八
        十五年七月，即未動用該項借款，即未付絲毫之利息無
        誤」等語，足證此申述書之用意，在請求國稅局免去「
        利息所得」之課稅，其前提即原告曾取得250萬元借款
        。
      (3)且上開內容有關於「時間起迄」之記載，亦可證明原告
        當時已取得250萬元之款項，亦與原告97年8月22日民事
        起訴狀及所附臺南成功郵局第2176號存證信函，所述早
        「已」無債務關係存在等語，所隱含「前」有債務關係
        之事實相符。是訴外人戊○○所述「這筆借款並沒有實
        際交付金錢給原告甲○○」等語，為不實在。
      (4)原告既自認兩造間有100萬及250萬元二筆借款存在，卻
        迄今仍未舉證於何時、何地及和方法清償上開借款，亦
        未說明為何在賴光印生前不請求塗銷抵押權設定登記，
        反於逝世後將滿2年時才訴請塗銷登記。
  (五)訴外人丙○○於84年至88年間，為被告申報所得稅時，仍就
    原告積欠被告50萬元之部分申報利息所得，此有84年度至88
    年度所得稅申報書等相關資料可稽，足證原告所述已於79年
    間還款云云，顯然不實。
  (六)第一筆100萬元原告尚未清償：
    1.由證人丙○○所述，得知訴外人賴光印生前整理資料有序
      ，倘有還款資料，應會有所紀錄，不會僅有口頭告知。而
      依證人所述，原告在還款之後，仍有拿客票來借錢，至於
      對拿客票所為之借款，有無及如何還款，證人丙○○卻隻
      字未提。
    2.至於證人丙○○之證詞，僅係聽聞而來，均未親身經歷，
      亦無其他書類可佐證賴光印確實交代過，是其所述無法為
      有利原告之證明。
  (七)關於第二筆250萬元借款，由原告之陳述、申述書及土地
    登記謄本，均足間接證明訴外人賴光印有交付250萬元款項
    予原告，而原告卻無法證明已經清償：
    1.申述書之內容足證此申述書之用意，在請求國稅局免去「
      利息所得」之課稅，其前提即原告曾取得250萬元借款。
    2.且上開內容有關於「時間起迄」之記載，亦可證明原告當
      時已取得250萬元之款項，亦與原告97年8月22民事起訴狀
      及所附臺南成功郵局第2176號存證信函，所述早「已」無
      債務關係存在等語，所隱含「前」有債務關係之事實相符
      。是共同被告戊○○所述「這筆借款並沒有實際交付金錢
      給原告甲○○」等語，為不實在。
  (八)為此聲明：
    1.原告之訴駁回。
    2.訴訟費用由原告負擔。
三、兩造不爭執之事項：
  (一)原告甲○○前於79年11月30日及84年8月10日將其子即原告
    乙○○所有坐落於臺南市○區○○○段地號0469-23號及建
    號2408號之不動產（下稱系爭不動產），分別設定最高限額
    抵押權100萬元及250萬元予被告丁○○及訴外人丙○○、戊○○等三人作為日後向訴外人賴光印借款債務之擔保（下稱
    系爭抵押權）。
  (二)訴外人丙○○、戊○○二人於97年7月30日同意辦理塗銷抵
    押權登記。
  (三)被告之被繼承人賴光印於95年間死亡。
四、得心證之理由：經本院協同兩造整理本件爭點確認為：(一)原
    告對訴外人賴光印之債務100萬元，是否業已清償完畢？(二)
    訴外人賴光印是否有交付原告借款250萬元？即最高限額抵
    押權所擔保之債權250萬元，是否存在？(三)訴外人丙○○仍
    於綜合所得稅結算申報書申報被告丁○○有自原告黃褔順、
    甲○○之共債權額50萬元之利息所得？是本院就前開兩造所
    確認之爭點判斷如下：
  (一)原告對訴外人賴光印之債務100萬元，業已清償完畢。
    1.原告甲○○主張於79年11月30日將其子即原告乙○○所有
      系爭不動產設定最高限額抵押權100萬元予被告丁○○及
      訴外人丙○○作為日後向訴外人賴光印借款債務之擔保一
      節，為被告所不爭執，自堪信原告之主張為真實。
    2.至系爭抵押權擔保之100萬元債權業經清償而消滅一節，
      固為被告所否認，然據證人戊○○即訴外人賴光印之子媳
      到庭結證稱：我和賴建洲幫賴光印作代書及放貸的工作..
      . 被告丁○○沒有參與賴光印的事業... 為了節稅，所以
      賴光印都是用我們當人頭，所以丁○○也是人頭... 這張
      特約事項及給付借款證明書是賴光印放在他卷宗裡面，這
      是賴光印的字... 借款有還清的案件，賴光印都會跟我們
      提，讓我們知道... 債務人有還款，不一定會馬上塗銷，
      因為債務人可能還要再借... 賴光印一直跟我們夫妻住等
      語（本院卷第262至264頁）；另證人丙○○即賴光印之子
      亦到庭結證稱：原告向我父親借過錢，第一筆是借100 萬
      元，設定第一順位抵押權，第一筆100萬元，父親有交代
      說已經還清了... 賴光印處理借貸的業務不一定還了，馬
      上塗銷抵押權，是因為債務人短期內可能還會拿客票來借
      錢... 金錢都是賴光印經手的，文書才是我經手... 我父
      親中風前有告訴我原告債務已經還清了... 抵押權沒有塗
      銷，所以還要申報利息所得等語（本院卷第264至267 頁
      ）。經核證人戊○○及賴建洲之證述內容關於系爭借款、
      抵押權設定及賴光印處理借貸業務一事之習慣及細節均互
      符一致，苟非確有其事，證人二人實無能為相同陳述之理
      。從而本件實際之債權人係訴外人賴光印，被告丁○○僅
      係抵押權設定之名義人，並未參與借貸過程，證人丙○○
      參與賴光印借貸文書處理，又賴光印從事借貸業務，債務
      人借款頻繁，即使償還債務，未必會塗銷抵押權，以利將
      來之借貸方便，亦符合一般民間借貸經驗法則。且證人丙○○亦為系爭100萬元抵押權之抵押權人，既充分明瞭其
      上揭證言可能導致自己喪失債權，仍自願為上揭證言，顯
      見其證言具有高度之可信性，且證人自無為圖協助原告脫
      免債務而刻意陷自己於偽證罪之罪責及繼而同意塗銷抵押
      權以致喪失債權之擔保之不利之理。是以原告主張對訴外
      人賴光印之債務100萬元，業已清償完畢等情，堪以認定
      。
  (二)訴外人賴光印未交付原告借款250萬元，即最高限額抵押權
    所擔保之債權250萬元不存在。
    1.按當事人主張有利於己之事實者，就其事實有舉證之責任
      ，民事訴訟法第277條前段定有明文。依此，原告對於自
      己主張之事實已盡證明之責後，被告對其主張，如抗辯其
      不實並提出反對之主張者，則被告對其反對之主張，亦應
      負證明之責，此為舉證責任分擔之原則（最高法院18年上
      字第2855號判例意旨參照）。
    2.本件原告主張系爭擔保之250萬元債權抵押權並不存在一
      節，並業據訴外人戊○○提出與原告所述相符之申述書，
      其上載有「因價格不合，未動用該借款，即自八十四年八
      月間起至八十五年七月，即未動用該項借款，即未付絲毫
      之利息無誤」等語（本院卷第47頁）。另據證人戊○○到
      庭結證稱：申述書是賴光印草擬後叫我寫的... 因為原告
      沒有借款，所以賴光印不用繳稅，寫這張是為了說明這個
      部分（本院卷第263頁）；另證人丙○○亦到庭立證稱：
      原告向賴光印借過錢，第二筆是借250萬元，設定第二順
      位抵押權，但是原告後來沒有借等語（本院院卷第265頁
      ）。從而原告主張有以系爭不動產設定第二順位抵押權以
      擔保訴外人賴光印之債權，惟賴光印並未實際交付借款等
      情，自堪信為真實。被告雖辯稱原告有借款250萬並請求
      向臺南第三信用合作社、元大商業銀行股份有限公司府城
      分公司調閱訴外人賴光印帳號之交易明細（本院卷第238
      至257頁），然上開函詢結果均無法證明被告抗辯之事實
      ，故原告對債權250萬元不存在乙節，已有明確之證明，
      而被告辯稱賴光印有交付250萬元云云，則迄未能舉證以
      實其說，則被告以前揭情詞置辯，顯無足採信。故訴外人
      賴光印既未交付原告借款250萬元，上開最高限額抵押權
      所擔保之債權250萬元不存在。
  (三)訴外人丙○○於84年至88年間綜合所得稅結算申報書申報被
    告丁○○有自原告黃褔順、甲○○之共債權額50萬元之利息
    所得部分：
    被告固抗辯訴外人丙○○綜合所得稅結算固申報被告丁○○
    有自原告黃褔順、甲○○之共債權額50萬元之利息所得，並
    提出訴外人丙○○於84年至88年間為被告申報綜合所得稅結
    算申報書各1份為據，經查：此部分業經證人賴建洲到庭證
    述：上開所得稅結算申報書是我申報的沒錯，因為抵押權還
    沒有塗銷，所以還是要申報利息所得，250萬抵押權部分因
    為錢沒借出去，就沒有利息所得，因此不用申報等語，核與
    證人丙○○就系爭不動產抵押權債權存否之證述情節相符，
    自堪信為真實。自不得僅以訴外人丙○○於84年至88年間為
    被告申報綜合所得稅結算申報書驟認抵押債權存在。
五、按最高限額抵押權係指債務人或第三人提供其所有之不動產
    ，就債權人對債務人一定範圍內之不特定債權，在一定金額
    限度內為擔保之特殊抵押權。又最高限額抵押契約定有存續
    期間者，其訂約之目的顯在擔保存續期間內所發生之債權，
    故定有存續期間之最高限額抵押契約，其原擔保之存續期間
    內所可發生之債權已確定不存在，依抵押權之從屬性，自許
    抵押人請求塗銷抵押權設定登記（參照92年度臺上字第2340
    號判決）。原告乙○○主張系爭抵押權原擔保之存續期間所
    擔保之債權並不存在，請求被告應塗銷系爭抵押權，為有理
    由，應予准許如主文第一項所示。又被告甲○○並非抵押權
    設定契約之抵押人，其與被告間並無物權關係，自非請求塗
    銷抵押權登記之訴之適格原告，其訴請如附表所示之抵押權
    ，並無理由，應予駁回如主文第二項所示。
六、按訴訟費用，由敗訴之當事人負擔；法院為終局判決時，應
    依職權為訴訟費用之裁判，民事訴訟法第79條及第87條第1
    項分別定有明文。經核本件訴訟費用額為35,650元（即第一
    審裁判費35,650元），而原告乙○○之請求為有理由，爰依
    上開規定酌量情形命被告負擔訴訟費用，並確定訴訟費用如
    主文第三項所示。
七、本件事實已臻明確，兩造其餘攻擊防禦方法及證據，經審酌
    後認與訴訟判決結果不生影響，爰不再逐一論述。
八、結論：本件原告之訴為一部有理由，一部無理由，，依民事
    訴訟法第79條第1項前段、第87條第1項，判決如主文。
中    華    民    國    98    年    5    月    27    日
                  民事第三庭  法  官  黃莉莉
以上正本證明與原本無異。
如對本判決上訴，應於判決送達後20日內向本院提出上訴狀。
中    華    民    國    98    年    5    月    27    日
                             書記官  陳著振
附表
┌─┬─────┬──────┬───┬────┬──┬──┬──┬───┐
│編│土地地號、│所有權人/所 │抵押權│收件字號│抵押│設定│擔保│存續期│
│號│建物建號  │有權權利範圍│人/債 │        │權登│權利│債權│間    │
│  │          │            │權額比│        │記日│範圍│金額│      │
│  │          │            │例    │        │期  │    │    │      │
├─┼─────┼──────┼───┼────┼──┼──┼──┼───┤
│1 │臺南市東區│乙○○全部  │丁○○│臺南土字│79年│全部│100 │79年11│
│  │虎尾寮段46│            │2分之1│第053031│12月│    │萬  │月30日│
│  │9-23地號及│            │      │號      │3日 │    │    │至80年│
│  │同段2408建│            │      │        │    │    │    │11月30│
│  │號        │            │      │        │    │    │    │日    │
├─┼─────┼──────┼───┼────┼──┼──┼──┼───┤
│2 │臺南市東區│乙○○全部  │丁○○│東南地字│84年│全部│250 │84年8 │
│  │虎尾寮段46│            │2分之1│第004755│8月1│    │萬  │月8日 │
│  │9-23地號及│            │      │號      │0日 │    │    │至85年│
│  │同段2408建│            │      │        │    │    │    │8月8日│
│  │號        │            │      │        │    │    │    │      │
└─┴─────┴──────┴───┴────┴──┴──┴──┴───┘


司法院資訊處製作；財團法人民間司法改革基金會備份。
